臺灣苗栗地方法院民事判決
109年度訴字第273號
原      告  陳臻紜  
訴訟代理人  許盟志律師
被      告  沈承華  
            徐銀亮  
訴訟代理人  徐勝勲  
上列當事人間請求分割共有物事件，本院於民國110年8月24日言
詞辯論終結，判決如下：
　　主  文
原告之訴駁回。
訴訟費用由原告負擔。
　　事實及理由
壹、程序方面
    按不變更訴訟標的，而補充或更正事實上或法律上之陳述者
    ，非為訴之變更或追加，民事訴訟法第256 條定有明文。本
    件原告訴之聲明自起訴時起，迄至言詞辯論終結時，雖經變
    更其分割方案，然分割共有物之訴，法院本得基於公平原則
    ，決定適當之方法分割，而不受兩造分割方案聲明之拘束；
    是原告之聲明縱有變更，亦未影響其本件請求之訴訟標的為
    共有物分割。故原告就分割方案之變更，應認僅屬更正事實
    上之陳述，合先敘明。
貳、實體方面
一、原告主張：坐落苗栗縣○○鄉○○○段00000地號土地（下稱系爭
    土地；以下其餘土地、建物均與系爭土地同段，均僅以地號
    稱之）為兩造共有，應有部分如附表所示。兩造就系爭土地
    並無不分割之協議，系爭土地依法並無不得分割之限制，而
    系爭土地並非既成道路，亦無因物之使用目的而不能分割，
    因兩造就分割方法無法於起訴前達成協議，爰依法訴請裁判
    分割共有物。又系爭土地鄰近之72-25、72-44、72-27地號
    土地均為原告所有，另系爭土地北側之72-1地號土地（下稱
    72-1土地）則為被告徐銀亮所有，為發揮系爭土地最大利用
    價值，請求本院依附圖即苗栗縣苗栗地政事務所（下稱苗栗
    地政）110年6月7日複丈成果圖方案分割系爭土地，如附圖
    所示編號72-24A部分毗鄰72-44地號土地分歸原告所有；編
    號72-24B部分得由產業道路連接對外通行，分歸沈承華所有
    ；72-24C部分毗鄰72-1土地部分則分歸徐銀亮所有（下稱原
    告方案）等語。並聲明：兩造共有系爭土地中如附圖所示編
    號72-24A部分，面積96平方公尺部分，分割為原告所有；72
    -24B部分，面積32平方公尺，分割為被告沈承華所有；72-2
    4C部分，面積32平方公尺，分割為被告徐銀亮所有。
二、被告方面：
（一）徐銀亮以：依苗栗縣政府建設局於78年12月5日核發72-1
      地號土地上徐銀亮新建842建號建物（門牌號碼為苗栗縣○
      ○鄉○○村○○0號，下稱系爭建物）之地籍套繪圖中，即已核
      定系爭土地上有4米寬之現有道路（下稱系爭道路），系
      爭道路供兩造及現有鄰地房屋通行使用已超過30餘年，乃
      既成道路，此有被告提出之苗栗縣政府地籍套繪圖及兩戶
      以上住家通行之村長證明可證；原告購買鄰近之72-25地
      號土地及其上之建物，亦使用系爭道路通行，足見原告亦
      明知系爭土地為既成道路之事實，是系爭土地基於物之使
      用目的不能分割，故未提出分割方案。且徐銀亮所有系爭
      建物原以系爭道路申請建照，依原告方案，不僅將影響系
      爭建物之合法性，並將使徐銀亮所有之72-29地號土地鄰
      路僅剩1米，車輛及大型器物均無法通行，嚴重影響被告
      權益。又系爭土地及附近之72-33、72-40地號土地，原係
      徐氏夥房宗族土地分割而生地號，皆保留聯名共有，因上
      開土地為公共道路、祠堂等目的之用，均係不可分割之土
      地，且系爭土地上尚有附近鄉民共有近百年之土地公廟，
      是原告請求分割系爭土地不可違背原先共有人原來能使用
      之原則與功能；倘原告欲分割系爭土地，亦應先扣除系爭
      道路及土地公廟之部分，再行分割等語，資為抗辯。並聲
      明：1.原告之訴駁回。2.如受不利之判決，願供擔保請准
      宣告免為假執行。
（二）沈承華以：系爭土地為既成道路，依物之使用目的不能分
      割，且沈承華前於本院107年度訴字第360號確認通行權存
      在（下稱前案一審）案件中，請求確認沈承華就72-44地
      號土地及72-45地號土地之通行權存在時，即已主張系爭
      道路為既成道路，沈承華自有權通行，故沒有提出分割方
      案等語，資為抗辯。並聲明：原告之訴駁回。
三、經查，系爭土地為兩造所共有，應有部分比例如附表所示，
    系爭土地上有寬約3-6公尺之部分柏油、部分水泥之道路，
    北側為72-1土地為徐銀亮所有，其上有三層樓高之系爭建物
    ，其與系爭土地交會處圍有圍牆與鐵柵門等節（見本院卷第
    83頁），經本院協同苗栗地政現場勘驗，有本院勘驗筆錄、
    現場照片在卷可佐（見本院83-91頁），且為兩造所未爭執
    ，堪信為真實。
四、原告主張分割系爭土地如原告方案所示，則為被告否認，並
    以前詞置辯，故本件之爭點厥為：系爭土地有無「因物之使
    用目的不能分割」，而不得請求分割？茲詳述如下： 
  ㈠按各共有人，除法令另有規定外，得隨時請求分割共有物，
    但因物之使用目的不能分割或契約訂有不能分割之期限者，
    不在此限，民法第823 條第1 項定有明文。而是項但書規定
    ，旨在增進共有物之經濟效用，如已闢為道路之共有土地，
    因係供公眾使用，事涉公益，自應認屬因使用目的而不能分
    割。又既稱「不能分割」，當包括原物分割與變價分割在內
    （最高法院100 年度台上字第2047號、95年度台上字第150 
     號、94年度台上字第1365號判決意旨參照）。次按既成道
    路成立公用地役關係，首須為不特定之公眾通行所必要，而
    非僅為通行之便利或省時；其次，於公眾通行之初，土地所
    有權人並無阻止之情事；其三，須經歷之年代久遠而未曾中
    斷，所謂年代久遠雖不必限定其期間，但仍應以時日長久，
    一般人無復記憶其確實之起始，僅能知其梗概為必要（司法
    院大法官會議釋字第400號解釋理由書意旨參照）。是關於
    形成公用地役關係之要件，自應以此三要件為判斷標準。 
    又按私有土地實際供公眾通行數十年之道路使用，公法上應
    認為已有公用地役關係存在，其所有權之行使應受限制，土
    地所有人不得違反供公眾通行之目的而為使用，即於上述公
    用目的範圍內，有容忍他人使用之義務（最高法院107 年度
    台上字第2451號判決意旨參照）。
  ㈡原告主張系爭土地非既成道路並以苗栗縣○○000○00○0○○○道○0
    000000000號函覆「經查旨揭地號土地目前尚未接獲相關單
    位或土地所有權人向本府申請既成道路認定。」等節為據。
    惟查系爭土地係於77年9月8日分割自72-1土地，有土地登記
    謄本在卷可考（見前案一審卷第220、236頁），其時並在分
    割後之72-1土地上申請系爭建物之建築執照，當時分割後72
    -1地號上之新建房屋842建號即係以南邊與系爭土地、988土
    地連接處劃設建築線，當時之系爭土地、988土地北邊及分
    割後72-1土地東北邊之同段986-2、986-3、986-4地號土地
    在76年10月24日套繪時已係現有巷道，此有苗栗縣政府109
    年9月4日函：航空圖所示紅色斜線區塊即系爭土地、988土
    地北邊（見臺灣高等法院臺中分院109年度上字第145號 下
    稱前案二審卷第110、158頁）已套繪為「現有巷道」，並檢
    送分割後72-1土地申請建築執照，上有建築線之地籍套繪圖
    在卷可稽（見前案二審卷第174、176頁），原告對上開函文
    內容亦無意見（見前案二審卷第201頁）。是以至少在上開
    套繪時，分割後系爭土地、988土地北邊及同段986-2、986-
    3、986-4地號土地已係現有道路，如此方可使渠等分割前之
    原土地即72-1土地確可對外通行，否則苗栗縣政府斷無可能
    同意分割後72-1土地上之新建系爭建物以南邊與系爭土地、
    988土地連接處劃設建築線，足見系爭土地至遲於76年10月2
    4日已開闢（以上之認定亦與前案二審認定完全相同）。迄
    至本院110年6月1日現場履勘時，系爭土地上仍鋪有柏油、
    水泥道路，而可由此通行至公路，並測繪如附圖所示之道路
    ，有現場履勘筆錄在卷可考（見本院卷第83頁）。詳觀附圖
    ，前開道路最窄寬度為3.4平方公尺，且已佔據系爭土地大
    部分之面積，前開道路以外僅餘零碎之面積，上坐落有面積
    3.39平方公尺之土地公，面積3.74平方公尺之石磚、13.66
    平方公尺之車棚及其餘細長零碎之小面積土地，除與前開道
    路一併供通行外，尚難以供其他用途使用，而周邊亦無其他
    可通行至公路之道路。足見系爭土地自76年10月24日迄今均
    作為道路使用，供當地民眾通行使用已逾40年之久且無中斷
    ，且土地所有權人自通行之初至本件訴訟前並未有任何阻擋
    之行為。況若將系爭土地分割而使前開路道路供特定人單獨
    所有，將使系爭土地以西之週邊土地無法直接對外通行，一
    旦系爭房屋或者系爭土地以西之其他房屋發生重大災害或緊
    急救難事故，相關消防、救護車輛勢必將繞道，有延誤之風
    險，足見系爭土地迄今仍有供公眾通行之必要，而非僅為通
    行之便利或省時，堪認系爭土地已有既成道路公用地役關係
    。至系爭土地自76年10月24日套繪時，即已是既成道路供兩
    造及公眾通行之用，迄今均未改變，此即為既成道路，此與
    此與系爭土地是否經人在行政上，經人申請為既成道路無涉
    ，附此敘明。
　㈢另觀前案一審附圖，原告所有72-24土地往西鄰原告所有72-4
    5地號土地、72-45地號土地再往西鄰接原告所有72-44地號
    土地，72-44地號土地往西鄰接沈承華所有72-26地號土地，
    前案一審、二審之主要爭點係沈承華所有72-26地號土地對
    原告所有72-44、72-45地號土地確認通行權訴訟，然當時所
    測繪之通行方案，亦僅將通行之方案測繪至72-24地號土地
    ，即認為得以使72-26地號土地通行至公路，佐以前案一審
    現場履勘時，亦記載72-45 地號土地現有接往鋪設柏油路面
    之道路（前案一審卷第311 、316 至317 頁）。由此可知原
    告於前案一審中，亦認同系爭土地屬鋪設柏油路面之私設道
    路，而可使系爭土地以西之72-45、72-44地號等週邊土地向
    東通行使用，卻於本件又翻異稱系爭土地非既成道路，實難
    採信。況原告於前案二審確認通行權訴訟敗訴，而可能需將
    所有之72-45、72-44地號供沈承華向東通行，卻刻意於本件
    主張分割共有物，欲將前開道路分割，使沈承華前案二審勝
    訴後，仍可能因系爭土地遭分割，而難以對外通行，其刻意
    提起本件分割共有物訴訟之目的，究係為分割系爭土地，或
    為在前案二審敗訴後繼續阻擋沈承華之通行，已非無疑。
  ㈡由此可知，系爭土地屬既成道路，作為週邊土地對外通行之
    道路，系爭土地實為兩造等對外出入必經之路，稽諸前開說
    明，系爭土地既為土地共有人維持共有以供道路使用，使用
    現況復仍為道路用途，堪認屬「因使用目的不能分割」，被
    告辯原告購買鄰近之72-25地號土地及其上之建物，亦使用
    系爭道路通行，系爭土地應由共有人繼續保持共有供作道路
    使用始符合共有人原先之使用原則等語，應屬正當。稽諸前
    開說明，系爭土地既為土地共有人長年供道路使用，使用現
    況復仍為道路用途，自屬「因使用目的不能分割」之共有土
    地，原告請求分割系爭土地，自屬無據。
五、綜上所述，系爭土地為既成道路使用，屬因物之使用目的不
    能分割之共有土地，從而，原告請求分割系爭土地，於法無
    據，自應駁回。
六、系爭土地依法不得分割，已如上所述，則就其餘爭點及其餘
    攻擊防禦方法及未經本院援用之證據，核與判決之結果不生
    影響，爰不一一論駁，併此敘明。
七、訴訟費用負擔之依據：民事訴訟法第78條。
中　　華　　民　　國　　110 　年　　8 　　月　　31　　日
                  民事第一庭  法　官　何星磊
以上正本係照原本作成
如對本判決上訴，須於判決送達後20日內向本院提出上訴狀。如
委任律師提起上訴者，應一併繳納上訴審裁判費。
                              書記官　李宜娟
中　　華　　民　　國　　110 　年　　9 　　月　　1 　　日
附表：
編號 共有人姓名 應有部分 訴訟費用負擔比例 1 陳臻紜 3/5 3/5 2 沈承華 1/5 1/5 3 徐銀亮 1/5 1/5